臺灣高等法院臺南分院民事判決　95年度重上字第2號
上　訴　人　翁雅萍即大成福商行
訴訟代理人　羅豐胤　律師
複 代 理人　乙○○
被 上 訴人　丙○○
訴訟代理人　林松虎　律師
複 代 理人　甲○○
上列當事人間請求清償債務事件，上訴人對於民國94年11月22日
臺灣雲林地方法院第一審判決（94年度重訴字第04號），提起上
訴，本院於96年12月11日言詞辯論終結，判決如下：
    主  文
上訴駁回。
第二審訴訟費用由上訴人負擔。
    事實及理由
壹、上訴人方面：
一、聲明：求為判決：(一)原判決廢棄。(二)被上訴人在第一審之訴
    駁回。
二、上訴人於本院審理時之陳述除與原判決記載相同者予以引用
    外，並補以下列等語，資為抗辯：
  (一)本件訴訟依民事訴訟法第190條規定，已生擬制撤回之效力
    ：
  (1)按「合意停止訴訟程序之當事人，自陳明合意停止時起，如
    於四個月內不續行訴訟者，視為撤回其訴或上訴。」民事訴
    訟法第一百九十條第一項前段訂有明文。且「此項法律擬制
    撤回其訴或上訴之效力，於法定要件具備時當然發生，不因
    嗣後法院或當事人之訴訟行為，使已消滅之訴訟繫屬又告回
    復。」（最高法院民國﹝下同﹞80年度台抗字第0330號著有
    判例）。
  (2)本件訴訟於第一審審理時，兩造於九十四年三月一日合意停
    止訴訟程序，迄至停止期間四個月屆滿（94年06月30日）後
    ，被上訴人始於九十四年七月四日具狀聲請續行訴訟，依照
    前述法條及最高法院見解，本件訴訟於九十四年六月三十日
    業已發生擬制撤回訴訟之效力甚明。
  (3)詎第一審法院竟認「被上訴人於九十四年五月二十七日具狀
    擴張訴之聲明，應視為已有續行訴訟之行為，故本件不視為
    原告已撤回訴訟」云云。惟訴訟程序合意停止期間，法院及
    當事人不得為關於本案之訴訟行為，此觀民事訴訟法第一百
    八十九條第三項、第一百八十八條第一項規定自明。至若在
    合意停止訴訟期間內為關於本案之訴訟行為，其效力應歸於
    無效，此有民事訴訟法第一百八十八條立法理由「審判衙門
    ，在訴訟程序中斷或中止間，不得為關於本案之訴訟行為，
    如仍為之，仍歸無效，‧‧當事人在訴訟程序中斷或中止間
    ，不得為關於本案之訴訟行為，苟其為之，仍歸無效」可循
    。該立法理由復說明「此訴訟行為，唯對於相對人無效，非
    絕對之無效，故相對人若不主張無效，則保有其效力，例如
    （訴訟程序中止間提出上訴）相對人於上訴之辯論日期到案
    ，不責問上訴之無效是也」。詳言之，當事人違背合意停止
    之規定而為關於本案之訴訟行為者，他造當事人得提出異議
    ，主張其行為無效，且他造當事人一旦聲明異議，即應認為
    該訴訟行為無效，法院殊無另行斟酌之餘地。
  (4)本件被上訴人在兩造合意停止訴訟期間，於九十四年五月二
    十七日具狀擴張訴之聲明，依法應歸於無效，亦即其不生任
    何法律上效力，則其又何來有「聲請續行訴訟」之效力？況
    且上訴人就被上訴人該「擴張訴之聲明」行為不生任何效力
    （特別是聲請續行訴訟之效力）的主張，亦迭次於第一審訴
    訟中向法院提出異議。惟第一審法院未審酌上訴人就此之爭
    執，亦罔顧前開法條之規定，逕認被上訴人擴張訴之聲明即
    有聲請續行訴訟之效力，其違誤至為灼然。
  (5)尤有進者，若果被上訴人於九十四年五月二十七日具狀擴張
    訴之聲明，已有續行訴訟之意思，其又何必於同年七月四日
    （超過合意停止的四個月期間）又具狀聲請續行訴訟，顯見
    其在九十四年五月二十七日為訴之聲明擴張時，完全沒有聲
    請續行訴訟之意。原審法院將其擴張認定有聲請續行訴訟之
    意，顯有偏頗。況依原審法院之認定，豈非所有合意停止訴
    訟之原告或上訴人，僅須在合意停止期間內，甚至在合意停
    止的第二天，提出任何與本案進行相關之書狀，例如聲請調
    查證據狀，即可安枕無憂，無須擔心在合意停止期間屆滿時
    ，因忘記聲請續行訴訟而被視為撤回起訴或上訴，則此將使
    合意停止制度失卻其意義，形同虛設。
  (6)再被上訴人對於其「系爭訴訟並未擬制撤回」之主張，雖舉
    出最高法院裁定（77年度台抗字第33號、85年度台抗字第06
    33號）、司法院（84）廳民一字第013341號研究意見為據，
    惟三者之案例與本件不相符合，不得相提並論。蓋其或係「
    並非在合意停止期間為關於本案之訴訟行為，其僅是在合意
    停止屆滿前為關於訴訟程序是否『再進行』或『再停止』之
    行為，即其屬於關於程序之行為，並非關於案件實體之行為
    。」或係「該案件之對造未提出異議」之情形；故被上訴人
    將上述三者與本件相提並論，即屬違誤。
  (7)基上，本件訴訟依民事訴訟法第一百九十條規定，已生「視
    為撤回訴訟」之效力。
  (二)本件所涉及之費用只有學生服裝費、便當費，為兩造所不爭
    執。而依照私立學校法第六十三條第一項、高級中等學校收
    取學生費用辦法第三條，服裝費、便當費本非學校所能收取
    ，即該揭費用之所有權不屬於學校，因此本件無所謂大成高
    級商工職業學校（以下簡稱大成商工）為避免債權人強制執
    行而與上訴人訂立代辦契約之情：
  (1)按「私立學校向學生收取費用之項目、用途及數額，不得逾
    主管教育行政機關規定之範圍。」私立學校法第六十三條第
    一項訂有明文。再依教育部頒布之「高級中等學校收取學生
    費用辦法」，其第三條明文規定高級中等學校可以向學生收
    取之費用，則若非該條文規定之費用，依照私立學校法第六
    十三條第一項，即非學校所得收取之費用。
  (2)「高級中等學校收取學生費用辦法」第三條規定學校可以收
    取之費用分別為：一學費；二雜費；三代收代付費；四代收
    代辦費。且該條文就各項費用也明確列出詳細內容，觀諸其
    規定，其中均無「服裝費」、「便當費」之規定。換言之，
    「服裝費」、「便當費」即非學校所得收取，該揭費用即無
    可能屬學校所有，且不論是大成商工或者其他高級中等學校
    ，均是由學校以外之主體收取，且通常都是由合作社或福利
    社為之。
  (3)從而，訴外人大成商工原既不得收取學生的服裝費、便當費
    ，該揭費用之所有權即不可能屬於大成商工，被上訴人主張
    大成商工為避免債權人強制執行，而將服裝費、便當費交由
    上訴人收取，被上訴人並進而代位大成商工主張該揭費用應
    予返還云云，顯屬無據。
  (三)第一審判決違反確定判決之爭點效：
  (1)按「確定判決之既判力，固以訴訟標的經表現於主文判斷之
    事項為限，判決理由並無既判力。但法院於判決理由中，就
    訴訟標的以外當事人主張之重要爭點，本於當事人辯論之結
    果，已為判斷時，其對此重要爭點所為之判斷，除有顯然違
    背法令之情形，或當事人已提出新訴訟資料，足以推翻原判
    斷之情形外，應解為在同一當事人就該重要爭點所提起之訴
    訟中，法院及當事人就該已經法院判斷之重要爭點法律關係
    ，皆不得任作相反之判斷或主張，始符民事訴訟上之誠信原
    則。」（最高法院73年度台上字第4062號、88年度台上字第
    2230號、88年度台上字第0557號判決揭示甚明）。
  (2)被上訴人之前因誤認「上訴人商行為大成商工之隸屬機構，
    上訴人商行所營之事業及收取之款項，皆是屬大成商工所有
    ，僅為逃避強制執行程序而由大成商工之職員即翁雅萍臨時
    設立上訴人商行，並簽立代辦契約」云云，遂於九十三年八
    月十九日向臺灣雲林地方法院聲請扣押上訴人商行設於郵局
    帳戶之存款，致上訴人商行營運受有重大影響，故上訴人繼
    於九十三年十月七日提起債務人（應為第三人，下同）異議
    之訴。嗣該案歷經臺灣雲林地方法院將近一年之審理，於九
    十四年八月十九日言詞辯論終結，並判決上訴人勝訴，認依
    上訴人所提出之帳單、契約、劃撥單據等，足證上訴人商行
    與大成商工間之委任代辦契約確係存在，未有無效之原因，
    而上訴人商行帳戶內之款項並非屬大成商工所有，且撤銷被
    上訴人所扣押上訴人設在中華郵政股份有限公司之帳號之強
    制執行程序，該訴訟於九十四年十月十一日業已確定。
  (3)是以，就上訴人商行與大成商工間代辦契約之效力，法院已
    於前開訴訟為一完整之判斷，認定該代辦契約之有效性及真
    實性，且認定上訴人商行為收取服裝費所設立之帳戶，乃為
    屬於上訴人商行之獨立帳戶，並將得心證之依據載明於前開
    確定判決之理由內，就前訴訟（即債務人異議之訴，臺灣雲
    林地院93年度重訴字第72號判決）所涉及之訴訟標的，已因
    訴訟確定而生既判力，另就該訴訟當事人間所主張之重要爭
    點（即代辦契約之效力及於上訴人商行帳戶內之款項，上訴
    人商行為收取服裝費、便當費所設立之帳戶，乃屬於上訴人
    商行之獨立帳戶，與大成商工無關）已為判斷，揆諸前開實
    務見解，亦有所謂爭點效之適用。
  (4)換言之，本件第一審判決於前開判決業已確定之前提下，為
    避免判決認定上之歧異，自不得為相反之認定。再者，本件
    被上訴人於第一審審理過程中，並未提出任何堅強事證依據
    ，足以推翻已確定之雲林地院判決（93年度重訴字第72號）
    之認定。然原判決竟就同一當事人所提出基於同一事實爭點
    之前後訴訟，於前訴訟業已確定後，逕為相反之認定，基此
    ，原判決之結果業違反實務上所謂爭點效之規定，致生前訴
    （原債務人異議之訴）認定契約有效並因確定而造成強制執
    行程序之撤銷，後訴（即本件訴訟）卻就同一份契約認定其
    有違反公序良俗而為無效，兩者顯相歧異，互生矛盾。從而
    第一審判決所持之理由，顯然與實務見解及學說理論相互違
    背，是其結果自有違誤，顯非適法。
貳、被上訴人方面：
一、聲明：求為判決：駁回上訴。
二、本件被上訴人於原審起訴主張：其對大成商工有新台幣（下
    同）一千零七十五萬元，及自九十二年二月二十五日起至清
    償日止，按週年利率百分之六計算利息，暨執行費八萬六千
    元之債權存在，大成商工為規避被上訴人之執行，竟借用學
    校職員即上訴人翁雅萍名義設立獨資商號大成福商行，並以
    大成福商行名義於九十三年二月二十四日在中華郵政股份有
    限公司雲林郵局所轄虎尾圓環郵局設立帳號0000000
    0號郵政劃撥帳戶，用以收取大成商工學生所繳納之學雜費
    部分款項，迄九十三年九月二十九日止，上開帳戶共計收取
    一千零五萬五千零十六元之學雜費。大成商工與上訴人間為
    規避被上訴人強制執行所訂之代辦契約法律行為違反公序良
    俗應屬無效，大成商工得依民法第一百七十九條規定請求上
    訴人返還上開帳戶之款項，而被上訴人為大成商工債權人，
    自得依民法第二百四十二條規定代位大成商工請求上訴人返
    還並受領系爭款項。又縱認大成商工與上訴人間之代辦契約
    並未背於公序良俗而非無效，大成商工亦得終止與上訴人之
    委任契約，並請求返還上開帳戶內之款項。被上訴人為保全
    自己之債權得依民法第二百四十二條規定，代位大成商工終
    止委任契約，請求上訴人返還系爭款項，並由被上訴人代為
    收取。爰本於代位及無效或終止契約之法律關係，求為判命
    ：(一)上訴人應給付大成商工一千零五萬五千零十六元及自擴
    張聲明狀繕本送達之翌日起至清償日止，按週年利率百分之
    五計算之利息，並由被上訴人代為收取。(二)被上訴人願供擔
    保，請准宣告假執行等語（原審為被上訴人勝訴之判決）。
三、被上訴人於本院審理時之陳述除與原判決記載相同者予以引
    用外，並補稱：
  (一)上訴人與大成商工間所謂之代辦契約，違反善良風俗，應屬
    無效：
  (1)上訴人與大成商工於九十三年二月一日所訂代辦契約書第一
    條謂：「甲方（即大成商工）因前董事會之不當授權及前校
    長之不當措施，導致甲方無端而承受鉅額之票據債務（部分
    為重利），且遭票據債權人不斷的以訴訟，強制執行等方式
    ，而困擾甲方校務之進行；甲方為維持學生之合法權益，免
    受波及，特將學生之消費支出、伙食、服裝等項目，委託乙
    方（即上訴人）代為辦理。」有代辦契約書在卷可稽。由此
    觀之，上訴人與大成商工間確係為避免債權人對大成商工為
    強制執行，而訂立上開代辦契約，洵堪認定。
  (2)上訴人本身僅是代大成商工向他人訂購午餐、服裝等，其本
    身並無實際從事午餐、服裝之製作工作。而上訴人為學校員
    工，並自承承作上開業務並無賺取任何利潤，若非大成商工
    主觀上有將學生交付學校之代辦午餐、服裝業務之金錢移轉
    於大成福商行名下以規避債權人之強制執行之意圖，則大成
    商工大可直接指派其負責午餐、服裝業務即可，何須大費周
    章由上訴人另立獨資商號後輾轉處理之。上訴人固稱：伊與
    大成商工之委託代辦、代收服裝及便當之契約，僅為上訴人
    以此取得進駐學校販賣部之機會，其最終之目的無非在於此
    合作社經營權之掌握云云。然依九十年七月二十五日及九十
    一年七月十五日大成商工與豪霸商行之福利社租賃契約書觀
    之，代辦午餐及服裝業務本即福利社租賃契約之內容之一；
    上訴人稱：其無償代辦學生午餐及服裝業務係為爭取學校福
    利社之經營權，自不足採信。且大成商工與上訴人之代辦契
    約及福利社租賃契約，係同時於九十三年二月一日成立，益
    證上訴人前開之主張純屬事後卸責之詞，不足採信。
  (3)本件大成商工自九十三年二月間起，每於開學之初，即指示
    學生將該學期應繳午餐費、服裝費等款項一次全部匯入上訴
    人設於虎尾郵局之帳戶內，截至九十四年九月十二日止，共
    計匯款一千零六萬八千二百六十九元，大成商工不僅損失利
    息所得之利益，且未要求上訴人就前開收受之款項、辦理委
    任業務提供任何擔保，以免上訴人採取損害其利益之行徑，
    令人難以理解。而上訴理由稱：大成商工自始即將所有費用
    分項專戶收取，而服裝、便當部分，則轉入豪霸商行之專戶
    帳戶，即臺灣土地銀行虎尾分行000000000000
    帳號，上訴人商行設立帳戶並代辦服裝及便當業務，乃是援
    用舊有豪霸商行之作法，並非專為規避被上訴人之債權而為
    等語，並提出大成商工繳費通知書、費用明細影本、學生學
    雜費劃撥通知單影本（86年至89年）及豪霸商行代辦契約書
    影本、營業稅額繳款書影本為證。惟上訴人提出之學雜費劃
    撥單，係劃撥至大成商工之臺灣土地銀行斗六分行之帳戶內
    ；學生校車費用亦由繳費學生直接劃撥至郵局000000
    00帳號之大成商工校車部帳戶內，其僅能說明大成商工向
    來將學費、校車費用指定學生劃撥存入學校不同之專戶保管
    ，核與本案無關。另上訴人提出豪霸商行所有之臺灣土地銀
    行虎尾分行000000000000號帳戶歷史交易明細
    ，至多僅能證明豪霸商行與大成商工間有代辦服裝及餐費之
    金錢往來之事實，尚不能證明大成商工與上訴人之間非借名
    設立帳戶規避債權人之強制執行。且本件大成商工係事先印
    妥帳號00000000戶名為大成福商行之郵政劃撥儲金
    存款通知單，指示學生直接持劃撥單至郵局繳款存入大成福
    商行之帳戶內，顯與豪霸商行前開作法不同；蓋大成商工與
    豪霸商行間固有代辦便當、服裝之契約，然學生係將該費用
    直接交付給大成商工，再由大成商工依契約約定再行轉帳給
    豪霸商行，並非由學生直接劃撥存入豪霸商行帳戶內；再者
    ，上訴人提出豪霸商行之臺灣土地銀行虎尾分行之交易明細
    ，有入有出，而本件大成福商行之帳戶資料除支出給付郵局
    之手續費外，並無任何給付貨款之提領支出，不符合常情。
    從而，上訴人主張上訴人商行設立帳戶並代辦服裝及便當業
    務，乃是援用舊有豪霸商行之作法，並非專為規避被上訴人
    之債權所為，即與事實不符，自不足採。
  (4)綜上，上訴人與大成商工間所謂之代辦契約，從其契約書第
    一條意旨及彼此間並無獲致任何經濟上之利益，甚至只有增
    加交易成本之不合理情形判斷，其等間法律行為意在損害被
    上訴人之債權，別無其他經濟或商業上之目的，自與善良風
    俗有所違背，依民法第七十二條規定，應屬無效。大成商工
    職校自得依不當得利之規定請求上訴人返還上開帳戶內之款
    項，而大成商工職校怠於行使該項權利，被上訴人自得代位
    請求上訴人返還。
  (二)上訴人雖於九十三年十月十七日提起債務人異議之訴，並於
    九十四年十月十一日業經判決確定在案。惟第三人異議之訴
    乃第三人基於實體法上異議事由之權利，請求法院宣告不許
    強制執行，使強制執行失其效力，其訴訟標的，係訴訟法上
    之異議權，而非實體法上權利關係；因此，就實體法之權利
    關係不生既判力，當事人得再行起訴。本件上訴人主張：「
    上訴人商行與大成商工間代辦契約之效力，‧‧法院已於前
    開訴訟認定該代辦契約之有效性及真實性，‧‧就前訴訟所
    涉及之訴訟標的，已因訴訟確定而生既判力」等語，揆諸前
    開說明，上訴人之主張，似有誤解第三人異議之訴有確定判
    決之實體上效力。又依民事訴訟法第四百條第一項規定：除
    別有規定外，確定之終局判決就經裁判之訴訟標的，有既判
    力。從而，確定判決之既判力，惟於主文所判斷之訴訟標的
    始可發生，而上訴人所提起之第三人異議之訴，臺灣雲林地
    方法院判決主文為：「本院九十二年度執字第九六六○號執
    行事件於民國九十三年八月十九日就原告（即上訴人）設於
    中華郵政股份有限公司雲林郵局虎尾圓環郵局帳號第000
    0000號帳戶內存款新台幣柒佰參拾貳萬伍仟零捌拾柒元
    所為之強制執行程式應予撤銷。訴訟費用由被告（即被上訴
    人）負擔。」其主文中並未就上訴人與被上訴人間之權利義
    務關係為判斷，故該判決就該當事人間之權利義務關係不生
    既判力。
  (三)另上訴人復主張學說上所謂之爭點效理論，並引用最高法院
    七十三年度臺上字第四○六二號、八十八年度臺上字第二二
    三○號、八十八年度臺上字第五五七號判決為論據。然依最
    高法院八十七年度臺上字第一○二九號判例意旨，民事訴訟
    法第四百條第一項規定確定判決之既判力，惟於判決主文所
    判斷之訴訟標的，始可發生。若訴訟標的以外之事項，縱令
    與為訴訟標的之法律關係有影響，因而於判決理由中對之有
    所判斷，除同條第二項所訂情形外，尚不能因該判決已經確
    定而認此項判斷有既判力。原判決以所謂「爭點效」理論，
    ‧‧於法自欠允洽。從而，最高法院明文不採「爭點效理論
    」，而上訴人所引之判決與最高法院之判例相違背，自不足
    採。
  (四)按受任人因處理委任事務，所收取之金錢物品及孳息，應交
    付於委任人，民法第五百四十一條定有明文。本件上訴人抗
    辯：其與大成商工有委任關係，縱為屬實，則上開帳戶內存
    款，自屬上訴人因處理委任事務所收取之金錢，應屬委任人
    即大成商工所有；於委任關係終止後，應交付於委任人。因
    此被上訴人亦得依民法第二百四十二條債權人代位之法律關
    係，代位大成商工終止與大成福商行之委任關係，並請求上
    訴人將上開帳戶內之存款返還大成商工，並由被上訴人代位
    收取，於法並無不合。
  (五)依上訴人所提之豪霸商行在台灣土地銀行虎尾分行帳戶交易
    明細所示，可見自九十一年四月份起，每月十日前後均有提
    領相近或相同金額之現金（即 284,965、291,270、283,797
    、283,806、283,882、281,740、274,519、274,519、274,5
    19、274,094、274,094、273,582、273,582、273,582、273
    ,582、273,582、273,447、92年8月12日至93年2月11日之每
    月金額均為 273,447）。而該帳戶係於九十三年七月十六日
    銷戶，於銷戶前之九十三年三月四日匯款四百十七萬六千元
    至上訴人設於台中商業銀行虎尾分行第6527號帳戶內。又由
    上開台中商業銀行虎尾分行之交易明細，可知該帳戶係於九
    十三年二月二十七日開戶，且自九十三年三月十一日起至同
    年十一月二十九日，每月該帳戶均有提領現金二十七萬三千
    四百四十七元做為利息支出；有上訴人於雲林地方法院第三
    人異議之訴事件（93年度重訴字第72號）審理時所提出之該
    帳戶交易明細可稽。由此可見前述豪霸商行及上訴人之帳戶
    顯係供大成商工在使用無疑。否則不可能款項可互匯，且均
    繳納相同之利息。而上訴人迄今均未說明上述利息係屬何人
    借款之利息，係向何家銀行繳納。
  (六)系爭郵局帳戶（第00000000）於九十三年二月二十四日開戶
    ，與前開台中商業銀行帳戶之開戶日期相差三日。而依上訴
    人自承所有學生九十二年度第二學期及九十三年度第一學期
    之伙食費及服裝費，大成商工係通知學生劃撥入系爭郵局帳
    戶內，有上訴人於九十五年二月十七日上訴理由狀證物一（
    大成商工94年01月17日大成祕字第0940010012號函及附表一
    、二）可稽。可見九十二年度第二學期及九十三年度第一學
    期之學生伙食費及服裝費並未匯入上訴人之台中商業銀行帳
    戶至明。而上訴人為大成商工之職員，與豪霸商行無任何關
    係，然上開台中商業銀行確有大筆現金匯入，並用以支付學
    生之伙食費及服裝費，且又須支付利息，實有違常情。由此
    可見，前開台中商業銀行之帳戶應屬大成商工借名使用之帳
    戶，而非上訴人所有之帳戶。
  (七)依上訴人在系爭郵局帳戶之開立帳申請書之筆跡與　鈞院向
    台中商業銀行虎尾分行所調取之取款憑條影本之筆跡相對照
    ，可見取款憑條之筆跡均非屬上訴人之筆跡，且取款憑條之
    筆跡係屬同一人之筆跡。茍該台中商業銀行虎尾分行帳戶屬
    上訴人所有，不可能均非由上訴人前往提領或匯款。
  (八)依教育部中部辦公室九十六年五月二十五日教中(三)字第0960
    571259號書函固稱向學生收取之服裝費、便當費屬「代收代
    辦費」，非屬學校所有。惟本件系爭郵局帳戶內之款項係學
    生劃撥之伙食費及服裝費，然該帳戶從開戶至被扣押止，均
    未提領任何一筆款項用以支付學生之伙食費及服裝費之開銷
    。而九十二年度第二學期及九十三年度第一學期之學生伙食
    費及服裝費開銷，均由大成商工以上開台中商業銀行帳戶內
    款項支付完畢，則系爭郵局帳戶內之存款即屬大成商工所有
    。被上訴人為大成商工之債權人，自得代位請求。
  (九)本件上訴人於本件訴訟開始均未出面，亦未曾到庭為陳述，
    均由大成商工處理本件訴訟，就本件高達一千餘萬元之金額
    輸贏漠不關心，若就上訴人之職業及資力而言，顯有違常情
    。而此益證系爭郵局帳戶內之款項顯非屬上訴人所有，即大
    成商工為規避被上訴人之強制執行而借用上訴人之名義所開
    立之帳戶而已。
、按法律行為，有背於公共秩序或善良風俗者，無效；而無法
    律上之原因而受利益，致他人受損害者，應返還其利益；又
    債務人怠於行使其權利時，債權人因保全債權，得以自己之
    名義，行使其權利；民法第七十二條、第一百七十九條及第
    二百四十二條分別定有明文。次按民法第七十二條所謂法律
    行為有背於公共秩序或善良風俗者無效，乃指法律行為本身
    違反國家一般利益及道德觀念而言。而法律行為是否違反公
    序良俗，則應就法律行為之內容，附隨情況，以及當事人之
    動機、目的及其他相關因素綜合判斷之（最高法院83年度台
    上字第1530號判決參照）。另所謂脫法行為係指當事人為迴
    避強行法規之適用，以迂迴方法達成該強行法規所禁止之相
    同效果之行為，債務人為規避債權人對其為強制執行，與第
    三人通謀訂立虛偽之契約，既非以規避強行法規之適用為目
    的，與脫法行為自屬有間。惟此行為以侵害債權人之債權為
    目的，與善良風俗不能謂無違背，依民法第七十二條規定，
    亦屬無效（最高法院80年度台上字第1412號判決參照）。再
    民法第二百四十二條，關於債權人之代位權之規定，原為債
    務人怠於行使其權利，致危害債權人之債權安全，有使債權
    人得以自己之名義行使債務人之權利，以資救濟之必要而設
    。故債權人對於債務人之權利得代位行使者，其範圍甚廣，
    凡非專屬於債務人本身之財產上權利均得為之（參照同條但
    書）。對於債務人負有債務之第三人之財產上權利，債務人
    得代位行使時，亦為非專屬於債務人本身之財產上權利之一
    種，如債務人怠於行使此項權利，致危害債權人之債權安全
    者，自難謂為不在債權人得代位行使之列（最高法院43年度
    台上字第0243號判例參照）。另按當事人主張有利於己之事
    實者，就其事實有舉證之責任；民事訴訟法第二百七十七條
    亦定有明文。又主張常態事實者，就其事實無庸舉證，主張
    變態事實者，應就變態事實負舉證義務，此為舉證責任分擔
    原則。又原告（即本件之被上訴人）對於自己主張之事實（
    即起訴事實）已盡證明之責後，被告（即本件之上訴人）對
    其主張，如抗辯其不實，惟並無確實證明方法或僅以空言爭
    執者，當然認定其抗辯事實之非真正，而應為被告不利益之
    裁判。另原告就其所主張請求權發生原因之事實，固有舉證
    之責任，若被告自認此項事實而主張該請求權已因清償、抵
    銷或其他原因等而消滅，則此清償、抵銷或其他原因等之事
    實，應由被告負舉證之責任（最高法院18年度上字第1679、
    2855號、同院28年度上字第1920號、同院48年度台上字第08
    87號及同院52年度台上字第518號判例參照）。
肆、兩造不爭執之事實：
一、被上訴人以臺灣雲林地方法院九十二年五月十六日九十二年
    度促字第九○八二號支付命令為執行名義，於九十二年九月
    十日向該院對大成商工聲請強制執行，執行金額為一千零七
    十五萬元，及自九十二年二月二十五日起至清償日止，按年
    息百分之六計算之利息，暨執行費用八萬六千元；並經該院
    民事執行處以九十二年度執字第九六六○號清償債務強制執
    行事件繫屬中。
二、上訴人為大成商工之員工，於九十三年間以其為負責人向主
    管機關即雲林縣政府申請獨資設立「大成福商行」，並於九
    十三年二月十九日經核准設立登記；嗣「大成福商行」已向
    主管機關即雲林縣政府申請自九十四年七月五日起歇業，並
    完成歇業登記，有雲林縣政府書函影本二份及雲林縣政府營
    利事業登記證影本一份附卷可參（見原審卷第48至49、0176
    頁）。
三、上訴人於九十三年二月二十四日以「大成福商行」名義，在
    中華郵政股份有限公司雲林郵局所轄「虎尾圓環郵局」設立
    第00000000號郵政劃撥帳戶，用以收取大成商工學
    生所繳納之服裝費、午餐費。
四、上訴人所設之前揭郵政劃撥帳戶（儲戶），至九十三年九月
    二十七日之結存金額為一千零五萬五千零十六元；而至九十
    四年九月十二日之總計存款金額為一千零六萬八千二百六十
    九元，有「中華郵政股份有限公司雲林郵局」九十四年九月
    十四日雲營字第0945001273號函一份附卷可參（見原審卷第
    0124頁）。
五、臺灣雲林地方法院九十二年度執字第九六六○號執行事件，
    已依被上訴人聲請於九十三年八月十九日對上訴人前揭郵政
    劃撥帳戶內共計七百三十二萬五千零八十七元為扣押執行命
    令。嗣上訴人主張其為該金錢之所有權人，並對此提起第三
    人異議之訴，已經該院於九十四年九月十四日以九十三年度
    重訴字第七二號判決撤銷該執行命令確定在案；已經本院向
    臺灣雲林地方法院調取九十三年度重訴字第七二號第三人異
    議之訴卷宗查明無訛。
伍、兩造爭執之事項：
一、本件訴訟是否於九十四年六月三十日已發生「擬制撤回訴訟
    」之效力？
二、上訴人代大成商工收取學生所繳納之服裝費、午餐費行為之
    法律關係，究為代辦（委任）契約或其他契約（即入駐學校
    經營福利社需附帶承辦之業務）？
三、上訴人代收服裝費、午餐費之目的為何？是否屬違反公序良
    俗之行為？債務人大成商工是否有怠於行使權利之行為？
四、上訴人代收取之服裝費、午餐費屬何人所有？是否為規避被
    上訴人之債權所為，致有生損害被上訴人債權之行為？
五、臺灣雲林地方法院九十三年度重訴字第七二號第三人異議之
    訴民事確定判決理由所認定之爭點即系爭帳戶金錢為上訴人
    所有，是否具有爭點效之適用？
陸、本院之判斷：
一、本件訴訟是否於九十四年六月三十日已發生「擬制撤回訴訟
    」之效力？
  (一)按合意停止訴訟程序之當事人，自陳明合意停止時起，如於
    四個月內不續行訴訟者，視為撤回其訴或上訴；民事訴訟法
    第一百九十條第一項前段固訂有明文。惟民事訴訟法第一百
    九十條所稱續行訴訟，不以聲請續行為限，如有其他續行訴
    訟之行為，亦應認為已經續行訴訟，不得視為撤回其訴或上
    訴（最高法院45年度台抗字第73號判例及同院77年度台抗字
    第33號裁定參照）。易言之，當事人合意停止訴訟程序後，
    如陳明續行訴訟，非以兩造聯名同時陳明為必要，縱僅由當
    事人一造陳明者，亦生停止期間內續行訴訟之效力；而所謂
    陳明續行訴訟，固係指聲請法院積極的進行訴訟程序而言，
    惟所謂合意停止訴訟後之「續行訴訟」，因民事訴訟法並未
    明定應以「陳明」之方式為之，苟於合意停止後之四個月內
    ，兩造或其中之一造當事人，欲續行訴訟程序，而提出書狀
    為陳明，或就其提出之書狀所具之內容，已可「推知」其有
    續行訴訟之意思者，自均可發生終竣合意停止之效力（最高
    法院83年度台抗字第62號及同院85年度台抗字第0633號裁定
    參照）。
  (二)本件兩造於原審審理時即九十四年三月一日曾陳明合意停止
    訴訟程序（見原審卷第73頁背面）。嗣被上訴人於陳明合意
    停止訴訟程序後四個月內即九十四年五月二十七日，向原審
    法院提出「擴張聲明暨準備書狀」，究該書狀內容雖未有陳
    明聲請續行訴訟之文字，惟其既於上開書狀內為擴張原起訴
    之聲明，並對於上訴人所抗辯事項有所辯駁，並提出其論據
    之證據（見原審卷第74至75頁），顯已就本件兩造爭執事項
    具體陳述意見，應視為可「推知」其已有續行訴訟之意思者
    ，而應視為已有續行訴訟之陳明。則揆諸首揭說明，當認被
    上訴人已有續行訴訟之行為，不得視為撤回起訴。至被上訴
    人嗣後雖於九十四年七月四日再度具狀聲請續行訴訟（見原
    審卷第76頁），要之僅係重申其續行訴訟之意旨而已。因之
    上訴人辯稱：被上訴人遲至九十四年七月四日始具狀聲請續
    行訴訟，距合意停止之日已逾四個月，應視為撤回其訴等語
    ，尚不足採。
二、上訴人代大成商工收取學生所繳納之服裝費、午餐費行為之
    法律關係，究為代辦（委任）契約或其他契約（即入駐學校
    經營福利社需附帶承辦之業務）？
    經本院核閱上訴人與大成商工於九十三年二月一日所訂「代
    辦契約書」所載，其於第一條記載：「甲方（即大成商工）
    因前董事會之不當授權及前校長之不當措施，導致甲方無端
    而承受鉅額之票據債務（部分為重利），且遭票據債權人不
    斷的以訴訟，強制執行等方式，而困擾甲方校務之進行；甲
    方為維持學生之合法權益，免受波及，特將學生之消費支出
    ：伙食、服裝等項目，委託乙方（即上訴人）代為辦理。」
    而第二條記載：「乙方同意甲方委託，即與‧‧。」另第三
    條記載：「甲方於開學前，於註冊單上註明，通知學生家長
    ，直接將伙食費、服裝費，劃撥至乙方單獨設立之帳號內，
    以為乙方支付予上述廠商之用。」而有「代辦契約書」影本
    一份在卷可參（見原審卷第11頁）。由此觀之，並參諸稱委
    任者，謂當事人約定，一方委託他方處理事務，他方允為處
    理之契約，民法第五百二十八條定有明文；顯然上訴人與大
    成商工所訂之前揭契約，究其法律關係，厥為代辦（委任）
    契約，而非入駐學校經營福利社需附帶承辦業務之其他契約
    ，應堪認定。
三、上訴人代收大成商工服裝費、午餐費之目的為何？是否屬違
    反公序良俗之行為？債務人大成商工是否有怠於行使權利之
    行為？
  (一)查上訴人本身僅是代大成商工向他人訂購午餐及服裝等事，
    至其本身並未實際從事午餐、服裝之製作工作。則上訴人既
    為大成商工學校之員工，並自承承作上開業務並無賺取任何
    利潤，若非大成商工主觀上有將學生交付學校之代辦午餐、
    服裝業務之金錢移轉於大成福商行名下以規避債權人之強制
    執行之意圖，則衡諸常情，大成商工大可直接指派其負責午
    餐、服裝業務即可，何須大費周章由上訴人另立獨資商號後
    再輾轉處理之。易言之，大成商工之所以不自己直接與製作
    廠商接洽，而另委由上訴人負責，究其緣由，其中可能之經
    濟上原因係期透過上訴人大規模之採購而可壓低成本；惟實
    際上，上訴人僅承作大成商工一人之業務，而無另外承攬他
    人相同之事務，已為其於原審所是認（見原審卷第0165頁）
    ，則大成商工自己直接與廠商接洽之成本與透過上訴人接洽
    之成本理應相同。甚者，經濟學之代理理論認為，本人與代
    理人為相異之主體，並在各自追求自身利益極大化之假設前
    提下，代理人所採取之行動不當然最有利於本人，本人為避
    免前述情形發生，必須支出「監督成本」以為控制。相對地
    ，代理人有時亦需花費「保證成本」，以保證其不會採取損
    害本人利益之行徑，或保證假如本人因其行為受有不利益時
    ，將可獲得賠償。本件大成商工自九十三年二月間起，每於
    開學之初，即指示學生將該學期應繳納午餐費、服裝費等款
    項一次全部匯入上訴人在前揭虎尾郵局所申設之帳戶內，而
    非如一般經營午餐業者按月請款般地按月匯款，且截至九十
    四年九月十二日止，共計匯款一千零六萬八千二百六十九元
    ；期間大成商工不僅損失利息所得之利益，且竟未要求上訴
    人就前開收受之款項、辦理委任業務提供任何擔保（見原審
    卷第0165頁），以免上訴人採取損害其利益之行徑，實難令
    人理解，且與事理有違。顯見，上訴人花費精神、時間處理
    上述大成商工委辦業務，且須額外負擔稅捐，究其經濟利益
    何在，實令人啟疑，復有違社會之一般經驗法則。而此則益
    徵大成商工所以將學生交付學校之代辦午餐、服裝業務之金
    錢轉匯至大成福商行名下，顯係為規避債權人之強制執行所
    為。
  (二)至上訴人辯稱：其與大成商工之代收服裝及便當之契約，僅
    為上訴人以此取得進駐學校販賣部之機會，最終之目的無非
    在於合作社經營權之掌握云云。惟經本院核閱大成商工與「
    豪霸商行」分別於九十年七月二十五日及九十一年七月十五
    日簽訂之福利社租賃契約書所載，有關「豪霸商行」之經營
    項目中，並包括代辦午餐及服裝等業務，亦即代辦午餐及服
    裝業務本即為該福利社租賃契約之內容之一，有「大成商工
    福利社租賃契約書」影本二份在卷可參（見本院卷(一)第0109
    至0110頁）。由此觀之，再參以大成商工與上訴人之代辦委
    任契約及福利社租賃契約，係同時於九十三年二月一日成立
    以察，上訴人前揭所辯，顯與事實不符，屬事後卸責之詞，
    自不足採。
  (三)上訴人又辯稱：大成商工自始即將所有費用分項專戶收取，
    而服裝、便當部分，則轉入豪霸商行之專戶帳戶，即臺灣土
    地銀行虎尾分行000000000000帳號；而上訴人
    商行設立帳戶並代辦服裝及便當業務，乃是援用舊有豪霸商
    行之作法，並非專為規避被上訴人之債權而為等語，並提出
    大成商工繳費通知書、費用明細影本、學生學雜費劃撥通知
    單影本（86年至89年）及豪霸商行代辦契約書影本、營業稅
    額繳款書影本為證（見本院卷(一)第046至110頁）。惟按依上
    訴人所提出之學雜費劃撥單所載，係劃撥至大成商工在「臺
    灣土地銀行斗六分行」所申設之帳戶內；而學生校車費用亦
    由繳費學生直接劃撥至大成商工在郵局所申設之第0000
    0000大成商工校車部之帳戶內，究之僅能證明大成商工
    向來係將學雜費、校車費用指定學生劃撥存入學校不同之專
    戶保管，尚與本件無關。另上訴人所提出「豪霸商行」所有
    之臺灣土地銀行虎尾分行000000000000號帳戶
    歷史交易明細查詢（見本院卷(一)第113至145頁），至多僅能
    證明豪霸商行與大成商工間有代辦服裝及餐費之金錢往來之
    事實，尚不能執為證明大成商工與上訴人之間非借名設立帳
    戶以規避債權人強制執行之論據。況本件大成商工係事先印
    妥帳號00000000、戶名為大成福商行之郵政劃撥儲
    金存款通知單，指示學生直接持劃撥單至郵局繳款存入大成
    福商行之帳戶內（見本院調借之原法院93年度重訴字第72號
    第三人異議之訴卷第111至126頁），顯與「豪霸商行」前開
    承辦服裝及午餐費之收款作法不同；蓋大成商工與豪霸商行
    間固有代辦便當、服裝之契約，惟學生係將該費用直接交付
    給大成商工，再由大成商工依契約約定另行轉帳給豪霸商行
    ，並非由學生直接以郵局劃撥存入豪霸商行帳戶內；再者，
    上訴人提出豪霸商行之臺灣土地銀行虎尾分行之交易明細查
    詢，期間金額確有入有出，而本件大成福商行之帳戶資料（
    即00000000帳號，見原審卷第13至17頁），除支出給付郵局
    之手續費外，並無任何給付貨款之提領支出，顯不合常情。
    因之，上訴人所辯，即與事實不符，亦不足採。
  (四)依上所述，上訴人與大成高級商工職業學校間所謂之代辦委
    任契約，從其契約書第一條意旨及彼此間並無獲致任何經濟
    上利益，甚至只有增加交易成本之不合理情形判斷，被上訴
    人主張渠等間之法律行為係以侵害其債權為目的，尚非虛妄
    ，應堪採信。又該法律行為既意在損害被上訴人之債權，別
    無其他經濟或商業上之目的，當與善良風俗有所違背，依民
    法第七十二條規定，應屬無效；則依法大成商工自得依不當
    得利之規定請求上訴人返還上開帳戶內之款項，惟大成商工
    怠於行使該項權利，則被上訴人自得代位請求上訴人返還，
    亦堪認定。
四、上訴人代收取之服裝費、午餐費屬何人所有？是否為規避被
    上訴人之債權所為，致有生損害被上訴人債權之行為？
  (一)按依上訴人所提之「豪霸商行」在台灣土地銀行虎尾分行帳
    戶交易明細查詢所示（見本院卷(一)第113至145頁），可見自
    九十一年四月份起，每月十日前後均有提領相近或相同金額
    之現金（即284,965、291,270、283,797、283,806、283,88
    2、281,740、274,519、274,519、274,519、274,094、274,
    094、273,582、273,582、273,582、273,582、273,582、27
    3,447、92年8月12日至93年2月11日之每月金額均為273,447
    ）；而該帳戶係於九十三年七月十六日銷戶，於銷戶前之九
    十三年三月四日曾匯款四百十七萬六千元至上訴人設於台中
    商業銀行虎尾分行第6527號帳戶內；又由上開台中商業銀行
    虎尾分行之交易明細查詢，可知該帳戶係於九十三年二月二
    十七日開戶，且自九十三年三月十一日起至同年十一月二十
    九日，每月該帳戶均有提領現金二十七萬三千四百四十七元
    做為利息支出；有上訴人於臺灣雲林地方法院第三人異議之
    訴事件（93年度重訴字第72號）審理時所提出之該帳戶交易
    明細在卷可稽。由此可見，前述豪霸商行及上訴人之帳戶顯
    係供大成商工在使用無疑。否則不可能款項可互匯，且均繳
    納相同之利息；而上訴人迄今均未說明上述利息係屬何人借
    款之利息，係向何家銀行繳納？顯有可議。
  (二)又大成福商行在郵局申設之系爭郵局帳戶（第00000000）係
    於九十三年二月二十四日開戶，與前揭台中商業銀行帳戶之
    開戶日期僅相差三日；而依上訴人自承所有學生九十二年度
    第二學期及九十三年度第一學期之伙食費及服裝費，大成商
    工係通知學生劃撥入系爭郵局帳戶內，已如前述，且為上訴
    人所不爭執；可見九十二年度第二學期及九十三年度第一學
    期之學生伙食費及服裝費並未匯入上訴人之台中商業銀行帳
    戶至明。而上訴人為大成商工之職員，與豪霸商行無任何關
    係，然上開台中商業銀行確有大筆現金匯入，並用以支付學
    生之伙食費及服裝費，且又須支付利息，實有違常情。可見
    ，前開台中商業銀行之帳戶應屬大成商工借名使用之帳戶，
    而非上訴人所有之帳戶，應堪認定。
  (三)至依教育部中部辦公室九十六年五月二十五日教中(三)字第09
    60571259號書函，固稱向學生收取之服裝費、便當費屬「代
    收代辦費」，非屬學校所有等語（見本院卷(二)第12頁）。惟
    本件系爭郵局帳戶內之款項係大成商工學生劃撥之伙食費及
    服裝費，而該系爭帳戶從開戶至經扣押為止之期間，均未提
    領任何一筆款項用以支付學生之伙食費及服裝費之開銷；而
    九十二年度第二學期及九十三年度第一學期之學生伙食費及
    服裝費開銷，卻均由大成商工以上開台中商業銀行帳戶內款
    項支付完畢，顯見系爭郵局帳戶內之存款確屬大成商工所有
    ，應無疑義。再參以本件金額高達一千餘萬元，就上訴人之
    職業及資力而言，顯有違常情，而此益證系爭郵局帳戶內之
    款項顯非屬上訴人所有，亦即乃大成商工為規避被上訴人之
    強制執行而借用上訴人之名義所開立之帳戶而已，衡情自屬
    有生損害於被上訴人債權之行為。況大成商工現確已遭多數
    之債權人聲請強制執行其財產，被上訴人僅為一般之債權人
    ，若依原法院民事執行處所制作之強制執行分配表所載（見
    本院卷(二)第46至54頁），被上訴人所能分配之金額極微，顯
    見被上訴人如不代位行使債務人即大成商工之權利，其債權
    即有不能受完全滿足清償之虞，而有保全債權之必要。
五、臺灣雲林地方法院九十三年度重訴字第七二號第三人異議之
    訴民事確定判決（以下簡稱原法院前確定判決）理由所認定
    之爭點即系爭帳戶金錢為上訴人所有，是否具有「爭點效」
    之適用？
  (一)查原法院前確定判決為第三人異議之訴，其訴訟標的為「訴
    訟法上之異議權」，而本件清償債務事件，其訴訟標的即請
    求法院判決之事項為「代位權之行使」（至有違善良風俗及
    有害被上訴人債權之行為，僅為法律上之主張），無論依新
    、舊訴訟標的理論，或學者主張之「相對訴訟標的」理論，
    二者之訴訟標的顯不相同；則徵諸「爭點效」係由「直接禁
    反言」與「附帶禁反言」二個子原則所組成，且會有「直接
    禁反言」適用之餘地僅限於與前訴訟具有同一訴訟標的之後
    訴「例外地」不受前訴既判力排斥之情形；至「附帶禁反言
    」則係於前訴與後訴之訴訟標的「不同」時發生作用；則於
    絕大多數之情況，「爭點效」均係由「附帶禁反言」發生拘
    束之效力以觀，上訴人主張本件有「爭點效」之適用，固堪
    採信。
  (二)本件上訴人雖於九十三年十月十七日向原審法院提起第三人
    異議之訴，並於九十四年十月十一日業經判決確定在案。惟
    按第三人異議之訴乃第三人基於實體法上異議事由之權利，
    請求法院宣告不許強制執行，使強制執行失其效力，其訴訟
    標的，係訴訟法上之異議權，而非實體法上之權利關係；且
    民事訴訟法第四百條第一項規定確定判決之既判力，惟於判
    決主文所判斷之訴訟標的，始可發生。若訴訟標的以外之事
    項，縱令與為訴訟標的之法律關係有影響，因而於判決理由
    中對之有所判斷，除同條第二項（即主張抵銷）所訂情形外
    ，尚不能因該判決已經確定而認此項判斷有既判力（最高法
    院87年度臺上字第1029號判例）。則揆諸前開說明，上訴人
    之主張被上訴人不得再提起本件訴訟或應受原法院前確定判
    決之拘束，尚有誤解第三人異議之訴有確定判決之實體上效
    力所致。
  (三)再者，原法院前確定判決主文為：「本院九十二年度執字第
    九六六○號執行事件於民國九十三年八月十九日就原告（即
    上訴人）設於中華郵政股份有限公司雲林郵局虎尾圓環郵局
    帳號第0000000號帳戶內存款新台幣柒佰參拾貳萬伍
    仟零捌拾柒元所為之強制執行程序應予撤銷。訴訟費用由被
    告（即被上訴人）負擔。」其主文中並未就上訴人與被上訴
    人間之權利義務關係而為判斷。另經本院調閱原法院前確定
    判決書所載（見原審卷第136至139頁），其判決上訴人勝訴
    之理由僅係依上訴人所提出證據因被上訴人不爭執而從形式
    上認定上訴人與大成商工間有「代辦之委任」法律關係存在
    ，據以推論系爭郵局之款項屬上訴人所有，至於上訴人與大
    成商工間之「代辦委任」契約是否有違善良風俗致屬無效及
    是否屬有害被上訴人債權之行為之爭點，則未加以實質審理
    判斷。
  (四)按之所以承認「爭點效」，即在後訴訟中就同一爭點之審理
    ，不許訴訟當事人為相反之主張，同時後訴訟法院亦不得為
    相反之判斷，乃為防止產生「有違誠信原則」及「造成不公
    平」之情形；緣使既判力之客觀範圍不及於判決理由中判斷
    之理由，在於使當事人享有處分爭點之權能並保留法院審理
    之彈性；然而「賦予當事人就某些事項不予爭執之自由、保
    留法院對該等事項不為實質判斷之空間」，並不代表在當事
    人擇定某爭點於訴訟上進行充分攻擊防禦後，對法院就該爭
    點所為實質審理之判斷，當事人竟可不予尊重而在後訴為相
    反之主張。相對地，就此經充分攻防及實質審理判斷之爭點
    認定，使當事人在後訴就與該爭點有關之其他訴訟標的法律
    關係審理上，受前訴法院該爭點判斷之拘束，毋寧更為公平
    合理。惟基於「自己責任」原理及「權利失效」原則，究判
    決理由中判斷會產生「爭點效」（即爭點效之客觀範圍）仍
    需具備：(1)該判決理由中之判斷，必須為該訴訟之主要爭點
    ，亦即足以影響判決結論之判斷。(2)必須限於當事人已在前
    訴進行充分攻防之爭點，始會發生爭點效。(3)法院必須就當
    事人擇定之爭點進行實質之審理判斷。(4)前訴所涉及者並非
    僅為訟爭利益極微而與後訴之訟爭利益顯不相當之紛爭。惟
    原法院前確定判決認定上訴人勝訴之理由，僅係依上訴人所
    提出證據因被上訴人不爭執而從形式上遽認上訴人與大成商
    工間有「代辦之委任」法律關係存在，並據以推論系爭郵局
    之款項屬上訴人所有而已；至於上訴人與大成商工間之「代
    辦委任」契約是否有違善良風俗致屬無效及是否屬有害被上
    訴人債權之行為之爭點，除未將之列為該訴訟之主要爭點外
    ，甚至未加以為實質審理判斷，已如前述。再參諸按確定判
    決之既判力，固以訴訟標的經表現於主文判斷事項為限，判
    決理由並無既判力，但法院於判決理由中，就訴訟標的以外
    ，當事人主張之重要爭點，本於當事人辯論之結果已為判斷
    時，對此重要爭點所為之判斷，除有顯然違背法令，或當事
    人已提出新訴訟資料，足以推翻原判斷之情形外，應解為在
    同一當事人就該已經法院判斷之重要爭點，不得作相反之主
    張或判斷，始符民事訴訟上誠信原則（最高法院73年度臺上
    字第4062號、91年度臺上字第2442號及92年度臺上字第0315
    號判決參照）以察；原法院前確定判決於理由中之判斷對被
    上訴人所提本件訴訟之「法律上地位」（即訴訟標的）並不
    生「爭點效」之問題，即本件並非原法院前確定判決「爭點
    效」之客觀範圍所及者。因之，上訴人前揭所辯，尚於法無
    據，自不能採為有利於其之認定。
柒、綜上所述，本件被上訴人主張其對大成商工有一千零七十五
    萬元之本金、法定遲延利息暨執行費八萬六千元之債權存在
    ，大成商工為規避被上訴人之執行，竟借用上訴人翁雅萍名
    義設立獨資商號大成福商行，並以大成福商行名義於九十三
    年二月二十四日設立前揭系爭郵政劃撥帳戶，用以收取大成
    商工學生所繳納之學雜費部分款項，迄九十三年九月二十九
    日止，上開帳戶共計收取一千零五萬五千零十六元之學雜費
    。因大成商工與上訴人間為規避被上訴人強制執行所訂之代
    辦契約法律行為違反公序良俗應屬無效，大成商工得依不當
    得利規定請求上訴人返還上開帳戶之款項，而被上訴人為大
    成商工債權人，依法自得代位大成商工請求上訴人返還並受
    領系爭款項。又縱認大成商工與上訴人間之代辦契約並未背
    於公序良俗而非無效，大成商工亦得終止與上訴人之委任契
    約，並請求返還上開帳戶內之款項；被上訴人為保全自己之
    債權得依法代位大成商工終止委任契約，請求上訴人返還系
    爭款項，並由被上訴人代為收取。爰本於代位及無效或終止
    契約之法律關係，請求判決：上訴人應給付大成商工一千零
    五萬五千零十六元，及自擴張聲明狀繕本送達之翌日（即94
    年07月16日）起至清償日止，按年息百分之五計算之利息，
    並由被上訴人代為收取，為有理由，應予准許。原審為被上
    訴人勝訴之判決，並依兩造之聲請分別酌定相當之金額而為
    准、免假執行之宣告，經核於法並無不合。上訴人上訴意旨
    指摘原判決不當，求予廢棄改判駁回被上訴人在第一審之訴
    及假執行之聲請，為無理由，應予駁回。
捌、本件待證事實已臻明確，兩造其餘攻擊防禦方法及舉證，核
    與本件判決結果不生影響，爰不一一詳為審酌，附此敘明。
玖、據上論結，本件上訴為無理由，依民事訴訟法第四百四十九
    條第一項及第七十八條，判決如主文。
中　　華　　民　　國　　96　　年　　12　　月　　25　　日
                  民事第一庭    審判長法　官  林金村
                                      法　官　胡景彬
                                      法　官　張世展
上為正本係照原本作成。
如對本判決上訴，須於判決送達後20日內向本院提出上訴狀，未
表明上訴理由者，應於上訴後20日內，向本院提出理由書（須附
繕本）。依法須繳納裁判費並應委任律師為訴訟代理人，始得上
訴。
中　　華　　民　　國　　96　　年　　12　　月　　25　　日
                                      書記官  吳秋賢
【附記】
民事訴訟法第466條之1：
(1)對於第二審判決上訴，上訴人應委任律師為訴訟代理人。但上
  訴人或其法定代理人具有律師資格者，不在此限。
(2)上訴人之配偶、三親等內之血親、二親等內之姻親，或上訴人
  為法人、中央或地方機關時，其所屬專任人員具有律師資格並
  經法院認為適當者，亦得為第三審訴訟代理人。
民事訴訟法第466條之2：
  上訴人無資力委任訴訟代理人者，得依訴訟救助之規定，聲請
  第三審法院為之選任律師為其訴訟代理人。
